最高法院刑事判決　　　　　　　　　　　　　　　八十七年度台上字第一九三九號
　　上　訴　人　甲○○　男
右上訴人因違反毒品危害防制條例案件，不服台灣高等法院高雄分院中華民國八十七
年四月十六日第二審判決（八十六年度上重訴字第四○號，起訴案號：台灣高雄地方
法院檢察署八十六年度偵緝字第一六一號），提起上訴，本院判決如左：
    主  文
原判決撤銷，發回台灣高等法院高雄分院。
    理  由
一上訴人甲○○涉犯之本件煙毒案件，經原審於民國八十七年四月十六日，以八十六
年度上重訴字第四○號判決，維持第一審論處上訴人共同連續販賣毒品罪刑及共同連
續運輸毒品罪刑後，依職權送請本院覆判，惟肅清煙毒條例業於八十七年五月二十日
經總統公布修正為毒品危害防制條例，將原肅清煙毒條例第十六條予以刪除，回歸刑
事訴訟法審級之規定，故本件應依刑事訴訟法第三百四十四條第四項、第五項規定逕
送本院審判之訴訟程序審理，合先明。
二本件原判決認定上訴人甲○○，因案逃亡後，匿居泰國，與華裔泰國人李忠基於意
圖營利販賣毒品併私運管制物品進口之概括犯意聯絡，替李忠尋找毒品海洛因在台銷
售管道，從中抽取佣金，而於八十三年年初，與李忠在泰國利用不知情之旅行團，將
七大塊重約四千九百公克之海洛因，夾帶私運來台，由其弟許福杉（業經另案判處無
期徒刑確定）、友人陳澤詢（綽號「阿本」、「馬鹿」，另案通緝中）接應後，再由
陳澤詢以新台幣（下同）三百萬元之價格，賣予綽號「阿豐」之買主海洛因三包（重
量不詳），上訴人因而獲得二十萬元佣金。又於八十三年三月二十八日，在泰國利用
不知情之林姓女領隊，夾帶重約七千公克海洛因來台，由陳澤詢、許福杉接應，並聯
繫朱玟，將其中二千八百公克海洛因，以二百三十萬元價格售予朱玟，為調查局人員
當場查獲，並扣得海洛因四袋（驗後淨重二六七一‧八三公克）。上訴人復另行起意
，基於概括犯意，於八十五年九月間，其弟許福吉、其弟女友劉玉明計劃自泰國私運
海洛因回台供己施用，請求上訴人代為安排購買事宜，上訴人應允後，即由劉玉明
帶許福吉交付之十五萬元，搭機前往泰國曼谷，由上訴人帶劉女前往清邁市購得海洛
因約三百七十公克後，返回上訴人位在芭達雅之住處，將海洛因加工磨碎暗藏在劉女
之妹所有之胸罩、衛生棉內，劉女於同月十九日搭機返回桃園中正機場入關時，為調
查局人員當場查獲，並起出毒品海洛因三包（驗後淨重三五○‧七六公克）。又於同
月二十四日，許福吉帶同友人徐豐年、黃高佑，搭機抵達泰國欲購海洛因運輸回台吸
用，上訴人乃代為購入海洛因約七百五十公克後，回上開住處，將部分加工壓製成
八粒圓柱，每粒約五十五公克，並在曼谷機場過境旅館內，指導黃高佑、徐豐年各塞
放四粒、三粒入肛門內，其餘一粒與其他未壓縮之海洛因約三百餘公克，暫放在上訴
人芭達雅住處，另伺機私運回台，嗣許福吉、黃高佑、徐豐年於同月三十日搭機回台
入關時，為調查局人員查獲，並起出海洛因圓柱四粒（驗後淨重一八四‧七二公克）
、三粒（驗後淨重一四七‧九三公克）等情，因而維持第一審依牽連犯關係，從一重
論處上訴人共同連續販賣毒品罪刑；及另依想像競合犯關係，從一重論處上訴人共同
連續運輸毒品罪刑之判決，駁回上訴人在第二審之上訴，固非無見。
惟查：(一)原判決理由二先謂上訴人於八十三年三月初與李忠、八十三年三月二十四日
與李忠、許福杉共同私運海洛因入台，且與李忠、李福杉、陳澤詢共同販賣海洛因予
綽號「阿豐」、朱玟之行為，係犯肅清煙毒條例第五條第一項之販賣毒品罪，及懲治
走私條例第二條第一項之私運管制物品進口罪，並未認定上訴人犯有肅清煙毒條例第
五條第一項之運輸毒品罪，乃該理由二又謂上訴人第一次、第二次販賣、運輸毒品、
私運管制物品進口犯行，應依連續犯規定，論以一罪，其理由前後所載顯屬矛盾。(二)
原判決事實既認定上訴人第一、二次利用不知情之旅行團人員、林姓女領隊，將海洛
因約四千九百公克、七千公克夾帶私運入台，乃理由內未論以間接正犯，即有理由不
備之違法。(三)再按販賣毒品所得之財物，應予沒收，肅清煙毒條例第十三條第一項定
有明文。此項沒收係採義務沒收主義，法院並無斟酌裁量之權。第一審判決雖說明上
訴人第一次販賣毒品所得佣金二十萬元，並未扣案，且自收受迄今已逾三年，衡情應
早已花用殆盡云云，惟因販賣毒品所得之金錢為代替物，故縱未扣案，苟無法證明確
已費失，仍應予宣告沒收，第一審未依法宣告沒收，亦未說明有何證據證明已費失，
原審仍予維持，於法已難謂合。且按共同正犯應對犯罪之全部事實負責，原判決既認
定上訴人與李忠、許福杉、陳澤詢共同販賣海洛因，又認綽號「阿豐」者及朱玟，分
別以三百萬元、二百三十萬元之價格向陳澤詢購買海洛因三包、二千八百公克等情，
自應將陳澤詢販賣所得款全部予以沒收，始合肅清煙毒條例第十三條第一項之規定，
乃第一審判決並未就陳澤詢販賣毒品所得款諭知沒收，復未說明不予沒收之理由，原
判決未予糾正，仍予維持，亦併有應於審判期日調查之證據未予調查及理由不備之違
法。(四)又按查獲之煙毒，固應依肅清煙毒條例第十二條前段諭知沒收並銷燬之，惟該
條乃係就查獲之煙毒及專供製造或施用煙毒之器具，而設之沒收銷燬特別規定，苟未
經查獲之煙毒，則不在該條規定之範圍內，因煙毒禁止持有，故為違禁物，苟無證據
證明已滅失，仍應依刑法第三十八條第一項第一款諭知沒收。本件原判決事實二認定
上訴人於八十三年三月二十八日私運來台之七千公克海洛因，其中二千八百公克由共
犯陳澤詢售予朱玟，其餘仍由陳澤詢藏放，該二千八百公克（驗後淨重二六七一‧八
三公克）固已諭知沒收，惟其餘由共犯陳澤詢藏放部分，第一審未諭知沒收，亦未說
明不予沒收之理由，原判決仍予維持，同有可議。(五)就原判決事實三、四部分，上訴
人於原審已辯稱：其僅幫劉玉明、許福吉、黃高佑、徐豐年等人購買海洛因而已，並
無共同走私、運輸毒品之意思，其僅係幫助犯云云，原判決對此項辯解何以不足採信
，並未說明其理由，亦嫌理由不備。(六)末按肅清煙毒條例業於八十七年五月二十日經
總統公布修正為毒品危害防制條例，已如前述，案經發回，應注意依刑法第二條第一
項之規定，為新舊法之比較適用。以上或為上訴意旨所指摘，或為本院得依職權調查
之事項，應認原判決有撤銷發回之原因。
據上論結，應依刑事訴訟法第三百九十七條、第四百零一條，判決如主文。
中      華      民      國    八十七    年      六      月      四      日
                              最高法院刑事第三庭
                                  審判長法官  蔡  詩  文
                                        法官  莊  登  照
                                        法官  洪  明  輝
                                        法官  蔡  清  遊
                                        法官  劉  敬  一
      右正本證明與原本無異
                                              書  記  官
中      華      民      國    八十七    年      六      月      九      日
